【裁判字號】    99,上易,450
【裁判日期】    990504
【裁判案由】    詐欺
【裁判全文】
臺灣高等法院刑事判決                 99年度上易字第450號
上  訴  人
即  被  告  丙○○
上列上訴人因詐欺案件，不服臺灣臺北地方法院98年度易字第
3384號，中華民國99年1月21日第一審判決（起訴案號：臺灣臺
北地方法院檢察署98年度偵字第18741號、第21492號），提起上
訴，本院判決如下：
    主  文
上訴駁回。
    事  實
一、丙○○依其社會經驗，雖能預見提供自己具名設立存款帳戶
    之金融卡及密碼予不相識之人，可能使該金融卡作為詐騙集
    團詐騙款項後提領使用，竟仍基於幫助該詐騙集團實施詐欺
    取財犯行之未必故意，將其所有華南商業銀行雙和分行帳號
    000000000000號活儲存款帳戶之金融卡及密碼，於民國98年
    5月間（5月15日以前）之某日，在不詳地點，交付予姓名年
    籍不詳之詐騙集團成員使用。該詐騙集團成員取得上開金融
    卡及密碼後，即以附表所示之詐騙手法，向附表所示之被害
    人詐騙，使附表所示之被害人陷於錯誤，而於附表所示之時
    間，轉帳如附表所示之金額至丙○○上開帳戶後，旋即以上
    開金融卡提領一空。嗣經附表所示之被害人察覺有異，遂報
    警而循線查獲。
二、案經臺北縣政府警察局中和第一分局報請臺灣板橋地方法院
    檢察署檢察官呈請臺灣高等法院檢察署檢察長令轉臺灣臺北
    地方法院檢察署檢察官偵查起訴。
    理  由
壹、證據能力有無之判斷：
    本件認定事實所引用之本件卷內所有卷證資料（包含人證與
    文書證據、物證等證據），並無證據證明係公務員違背法定
    程序所取得；而檢察官、被告對本院提示之卷證，亦均表示
    同意作為證據等語在卷（見本院卷第32頁），且卷內之文書
    證據及證人於審判外之陳述，亦無刑事訴訟法第159條之4之
    顯有不可信之情況與不得作為證據之情形，且被告未曾提及
    檢察官在偵查時，有任何不法取供之情形，且客觀上並無顯
    不可信之情況。綜上，依刑事訴訟法第159條至159條之5之
    規定，本件認定事實所引用之本件卷證所有證據（包含人證
    與文書證據、物證等證據），均有證據能力，合先敘明。
貳、實體方面：
一、訊據上訴人即被告丙○○矢口否認有何前揭幫助詐欺犯行，
    辯稱：伊所有華南銀行雙和分行帳戶之提款卡掉了，不知道
    什麼時候掉的，伊在98年5月26日已至福德路派出所報備，
    因伊要以另一戶頭去提款時發現不能提領，經詢問銀行才知
    道該華南銀行帳戶之提款卡被盜用，已變成警示帳戶，且該
    帳戶於98年4月30日以後的交易都與伊無關；又伊在銀行上
    班，有好幾張提款卡，密碼都不一樣，因有好次按錯密碼經
    驗，所以就把華南銀行提款卡的密碼寫在小紙條上，塞在提
    款卡封套內，而該華南銀行帳戶本來是用在花旗銀行信用卡
    之轉帳繳款，用到97年就沒有用了，但還是把提款卡帶在身
    上，並未交付他人使用云云。經查：
  (一)附表所示之被害人丁○○、乙○○、王瑞廷分別於98年5月
    15日，遭詐欺集團以附表所示之方式詐騙，致轉帳匯款如附
    表所示金額至被告所有華南銀行帳戶之事實，業據被害人丁○○、乙○○、王瑞廷分別於警詢時指述明確，並有郵政自
    動櫃員機交易明細表3紙附卷可稽（見板檢98年度偵字第189
    27號卷第6至8頁、第12至14頁、第20至23頁）。而上開華南
    銀行雙和分行帳戶為被告所開立，上開被害人受騙所匯入之
    款項，旋遭人以提款卡立即提領一空等情，此經被告自承在
    卷，復有華南商業銀行雙和分行98年5月25日（98）華雙和
    存字第132號函附之開戶基本資料、存款往來明細表在卷可
    稽（見板檢98年度偵字第18927號卷第27至29頁），足證上
    開被害人遭詐騙之前開款項，確已匯入被告所有之前揭華南
    銀行帳戶，而該帳戶已供他人作為實施詐欺取財犯行匯款及
    取款之用無訛。
  (二)又上開華南銀行帳戶金融卡及密碼，為個人重要理財物品，
    攸關個人金融權益，一般人莫不小心謹慎保管，以避免遺失
    ；且依被告自承該華南銀行帳戶主要係供其用以轉帳繳付其
    所使用花旗銀行信用卡之帳款，及被告之花旗銀行信用卡係
    於98年12月始取消停用，與被告隨時會將華南銀行提款卡放
    在身上後面口袋等語（見原審卷第20頁反面、第21頁正、反
    面），足見上開華南銀行帳戶於98年12月以前，均有可能作
    為被告自己花旗銀行信用卡帳款之轉帳使用，理應小心保管
    以避免遺失，然被告卻供稱不知道何時遺失上開帳戶之提款
    卡，於98年5月26日要以別張金融卡領錢時發現不能領，才
    知情云云，顯不合乎常理。又觀諸上開華南銀行帳戶之交易
    往來明細可知，被告於97年6月3日存入一筆金額637元款項
    供扣繳信用卡卡款後，迄本案98年5月15日發生詐騙之前，
    均未有使用該帳戶之紀錄，此有華南銀行存款往來明細表暨
    對帳單在卷可稽（見98年度偵字第21492號卷第8頁），且被
    告亦自承當時因沒有工作，不可能刷卡消費，就沒有用到該
    華南銀行帳戶，但有使用該帳戶以外之日盛銀行、國泰世華
    銀行帳戶等語（見原審卷第24頁、第23頁背面），顯見被告
    並無隨身攜帶該無意使用之華南銀行帳戶提款卡之必要，然
    其卻隨身攜帶，自與常情有違。而提款密碼應與提款卡分別
    保存，或者將密碼牢記心中，不在任何物體上標示或載明密
    碼，以免徒增帳戶款項遭人持輕易得知之密碼盜領，此乃一
    般人所具備之社會常識，且被告曾經從事銀行工作6、7年之
    經驗，業據被告自承在卷（見原審卷第20頁反面、第21頁）
    ，要無不知之理，是被告辯稱因有好幾張提款卡及按錯密碼
    經驗，故將密碼寫小紙條上並放在提款卡封套內云云，尚難
    採信。況就取得上開帳戶提款卡之第三人而言，該人既有意
    利用上開帳戶作為詐騙之工具，當無選擇一隨時可能遭真正
    存戶掛失而無法使用之帳戶之可能，輔以現今社會上，為貪
    圖小利而出售自己帳戶供人使用之人所在多有，是該第三人
    僅需付出少許之金錢，即可取得完全操控而無遭掛失風險之
    帳戶，該第三人實無以詐騙方式取得上開帳戶之必要，否則
    ，若被告在該第三人尚未行詐前，或行詐後，尚未將帳戶內
    之款項提領前，即將上開帳戶掛失，該第三人豈非無法遂其
    詐財之目的，該第三人絕無將涉及詐騙成否之關鍵置於如此
    不確定境地之可能；再者，存摺、金融卡等物品如落入不明
    人士手中，未加以闡明正常用途，極易被利用為與財產有關
    之犯罪工具，此乃依一般生活認知所易於體察之常識，而有
    犯罪意圖者，非有正當理由，竟徵求他人提供帳戶，客觀上
    可預見其目的，多係欲藉該帳戶取得不法犯罪所得，用以隱
    匿帳戶內資金之實際取得人之身份，以逃避追查；況自政府
    開放金融業申請設立以來，金融機構大量增加，使一般人申
    請存款帳戶極為容易、便利，除非充作犯罪使用，否則實無
    向他人購買或蒐集金融機構帳戶之必要。因之，被告所有之
    上開華南銀行帳戶應係其提供予他人使用無訛。而被告將其
    所有上開華南銀行帳戶提供予他人，對該蒐集帳戶之人將可
    能以該帳戶供作詐欺取財之非法用途乙節，應有所預見，竟
    不違背其本意，仍提供其所有上開帳戶之金融卡及密碼予他
    人使用，是被告具有幫助犯罪之不確定故意甚明。至被告雖
    提出員警工作紀錄簿以證明伊有於98年5月26日前往台北市
    政府警察局信義分局福德路派出所備案，表示該帳戶遭盜用
    之事實（見原審卷第14頁），然依工作紀錄簿所載，足知被
    當係於98年5月26日才報案，該時被害人均已報案，有各該
    報案紀錄表可稽，且依被告於原審審理時所述：在98年5月
    26日那天，我拿日盛的金融卡要去領錢，發現不能領，我就
    覺得很奇怪，我就打電話去問日盛，他說我有戶頭變成警示
    帳戶，日盛說他們也不清楚，就我手上我所有的戶頭我都去
    問，一家一家去問，後來才知道是華南的變成警示帳戶，後
    來我打電話去問，說是花蓮那邊的警察局通報變成警示帳戶
    ，從那一天我才趕快去信義分局派出所備案，我之後還有其
    他的事件發生等語（見原審卷第23頁），顯見被告係在詐騙
    集團使用其上開華南銀行帳戶收取詐騙所得後，才向警報案
    ，難謂無卸責之意，是該報案行為尚不足憑為有利於被告之
    認定。
  (三)綜上所述，被告所辯顯係飾卸之詞，不足採信，本件事證明
    確，被告犯行洵堪認定。
二、查被告提供上開華南銀行帳戶提款卡、密碼予他人使用，使
    詐欺集團向被害人詐欺財物後，得以使用被告上開帳戶為匯
    款、帳轉工具，顯係參與詐欺取財構成要件以外之行為，而
    對該詐欺集團遂行詐欺取財犯行資以助力。核被告所為，係
    犯刑法第30條第1項前段之幫助犯、第339條第1項之詐欺取
    財罪。又被告幫助他人犯前開罪名，爰依刑法第30條第2項
    規定按正犯之刑減輕之。被告提供上開存款帳戶予該詐欺集
    團，供作向被害人丁○○、乙○○、甲○○詐騙金錢之用，
    其同一提供帳戶之行為，致使丁○○、乙○○、甲○○受害
    ，應依想像競合關係從一重處斷。另按幫助犯係從犯，係從
    屬於正犯而成立，刑法上既無「共同幫助」之情，當亦無「
    幫助共同」之可言，即幫助1人為幫助，幫助2人以上亦為幫
    助（臺灣高等法院暨所屬法院70年度法律座談會刑事類第17
    號法律問題研討結果及司法院第二廳研究意見參照）。是被
    告所幫助之詐欺集團成員間，就本件詐欺取財犯行，縱有犯
    意聯絡及行為分擔，均為共同正犯，亦無須論以被告幫助共
    同詐欺之必要，附此敘明。原審以被告所為事證明確，適用
    刑法第30條第1項、第2項、第339條第1項、第55條、第41條
    第1項前段，刑法施行法第1條之1之規定，併審酌被告提供
    自己帳戶予他人犯罪使用，助長他人犯罪，非但增加被害人
    尋求救濟及治安機關查緝犯罪之困難，亦使不法詐欺犯得以
    順利掩飾其詐欺所得之財物，危害被害人財產安全及社會治
    安，且被告犯後仍飾詞否認犯行，並無悔悟之意，及參酌被
    告並無犯罪前科，素行尚可，及其犯罪目的、手段、教育程
    度、被害人所受損害情節等一切情狀，量處有期徒刑4月，
    並諭知易科罰金之折算標準。經核其認事用法及量刑均無不
    當，被告猶執前詞否認犯罪，自無可採。是被告之上訴並無
    理由，應予駁回。
據上論斷，應依刑事訴訟法第368條，判決如主文。
本案經檢察官陳國鳴到庭執行職務。
中    華    民    國    99    年    5     月    4     日
                  刑事第二十二庭審判長法  官  郭雅美
                                      法  官  洪于智
                                      法  官  李麗珠
以上正本證明與原本無異。
不得上訴。
                                      書記官  陳禹任
中    華    民    國    99    年    5     月    6     日
附錄：本案論罪科刑法條全文
刑法第339條
意圖為自己或第三人不法之所有，以詐術使人將本人或第三人之
物交付者，處5年以下有期徒刑、拘役或科或併科1千元以下罰金
。
以前項方法得財產上不法之利益或使第三人得之者，亦同。
前二項之未遂犯罰之。
附表：
┌──┬────┬──────┬────────────┐
│編號│被害人及│遭騙金額及匯│詐騙手法                │
│    │匯款時間│入帳戶      │                        │
├──┼────┼──────┼────────────┤
│一  │丁○○、│在桃園縣龜山│以網路購物設定錯誤為分期│
│    │98年5 月│鄉○○街2-1 │付款，要求至ATM 依指令操│
│    │15日19時│號豐美郵局匯│作返還重複扣取之款項    │
│    │31分許  │出新臺幣（下│                        │
│    │        │同）29,989元│                        │
│    │        │（不含手續費│                        │
│    │        │17元）至被告│                        │
│    │        │上開帳戶    │                        │
├──┼────┼──────┼────────────┤
│二  │乙○○、│在臺北市○○○○○路購物重複扣款，要求│
│    │98年5 月│區○○○路1 │至AT M依指令操作返還重複│
│    │15日19時│段48號重南郵│扣取款項                │
│    │51分許  │局匯出23,999│                        │
│    │        │元（不含手續│                        │
│    │        │費17元）至被│                        │
│    │        │告上開帳戶  │                        │
├──┼────┼──────┼────────────┤
│三  │甲○○、│在花蓮市○○○○路購物時簽收付款方式錯│
│    │98年5 月│路52號富國路│誤，會造成重複扣款，要求│
│    │15日22時│郵局匯出    │至ATM依指令操變更取消   │
│    │16分許  │9,849 元（不│                        │
│    │        │含手續費17元│                        │
│    │        │）至被告上開│                        │
│    │        │帳戶        │                        │
└──┴────┴──────┴────────────┘

司法院資訊處製作；財團法人民間司法改革基金會備份。
